【裁判字號】    92,易,1148
【裁判日期】    920618
【裁判案由】    違反著作權法
【裁判全文】
臺灣臺中地方法院刑事判決                        九十二年度易字第一一四八號
    公  訴  人  臺灣臺中地方法院檢察署檢察官
    被      告  丙○○
                戊○○
    共      同
    選任辯護人  陳克城律師
右列被告等因違反著作權法案件，經檢察官提起公訴（九十年度偵字第二二四六五號
），本院判決如左：
    主  文
丙○○、戊○○均無罪。
    理  由
一、公訴意旨略以：被告戊○○、丙○○二人共同在臺中市○○路六十一號前擺設攤
    位販賣手錶，詎明知名稱「海浪錶圖」係告訴人甲○○享有美術著作權之著作物
    ，竟於民國（下同）九十年十一月中旬某日，在攤位後馬路邊，向真實姓名、年
    籍不詳之人，以新臺幣（以下同）三千五百元之價格，購入錶面上印製有仿冒上
    開海浪錶圖之標示勞力士牌之手錶乙支，且基於意圖營利之犯意聯絡，於九十年
    十一月二十九日，在前揭攤位上，以目錄揭示方式供人選購，並以四千二百元之
    價格出售於乙○○，乙○○則先交付訂金一千元，約定改日取錶並付尾款，同時
    收受由被告丙○○開立之收據一紙為憑。嗣於同年十二月十四日，在上址（即成
    功路六十一號前）旁，被告戊○○將手錶交付乙○○時，為告訴人甲○○據報會
    同職員丁○○當場逮捕，並通知警員到場而查獲，扣得上開侵害著作權之手錶乙
    支，因認被告丙○○、戊○○係犯違反著作權法第八十七條第二款明知為侵害著
    作權之物意圖營利而交付罪嫌，應依同法第九十三條第三款規定處斷。
二、按犯罪事實應依證據認定之，無證據不得推定其犯罪事實，又不能證明被告犯罪
    或其行為不罰者，應諭知無罪之判決，刑事訴訟法第一百五十四條及第三百零一
    條第一項分別定有明文。又認定犯罪事實，所憑之證據，雖不以直接證據為限，
    間接證據亦包括在內，然無論直接或間接證據，其為訴訟上之證明，須於通常一
    般之人均不致於有所懷疑，而得確信其為真實之程度者，始得據之為有罪之認定
    ，倘其證明尚未達到此一程度，而有合理性懷疑之存在時，即無從為有罪之認定
    ，根據「罪證有疑，利於被告」之證據法則，即不得遽為不利於被告之認定，（
    最高法院著有七十六年臺上字第四九八六號判例可資參照）；再按犯罪事實之認
    定，應憑真實之證據，倘證據是否真實尚欠明顯，自難以擬制推測之方法，為其
    判斷之基礎，而認定犯罪事實之證據係指足以認定被告確有犯罪行為之積極證據
    而言，該項證據自須適合於被告犯罪事實之認定，始得採為斷罪資料（最高法院
    五十三年臺上字第六五六號、二十九年上字第三一○五號判例可資參照）。
三、公訴人認被告丙○○、戊○○涉有違反著作權法第八十七條第二款明知為侵害著
    作權之物意圖營利而交付，應依同法第九十三條第三款規定處斷之罪嫌，無非係
    以告訴人甲○○之指述、卷附之購錶收據、侵害著作權之手錶照片及內政部著作
    權登記簿謄本各一張，為其主要論據。訊據被告戊○○固坦承：扣案之手錶乙只
    確係伊所有之情不諱，惟被告丙○○、戊○○二人均堅決否認有何違反著作權法
    犯行，被告丙○○辯稱：證人乙○○當初曾到攤位來買錶，但是他是選購型錄裡
    編號二七八號該支手錶，並非扣案之該支手錶等語；被告戊○○辯稱：扣案之手
    錶是伊買來自己戴用的，並未出售，證人乙○○當初曾到攤位來買錶，但是他是
    選購型錄裡編號二七八號該支手錶，並非扣案之該支手錶等語。經查：告訴人甲○○雖於警訊及偵查中指稱：扣案之手錶錶面上的圖案係未經其授權而重製其享
    有美術著作權「海浪錶圖」，認被告二人販賣該支手錶係侵害其著作財產權云云
    ，且提出內政部著作權登記簿謄本一張。然按著作權法所稱之著作，係著作人所
    創作之精神上作品，而所謂之精神上作品除須為思想或感情上之表現且有一定之
    表現形式等要件外，尚須具有原創性始可稱之，而此所謂原創性程度，固不如專
    利法中所舉之發明、新型、新式樣等專利所要求之原創性程度（即新穎性）要高
    ，但其精神作用仍須達到相當程度，足以表現出作者之個性及獨特性，方可認為
    具有原創性，如其精神作用的程度甚低，不足以讓人認識作者的個性，則無保護
    之必要，此乃我國著作權法第一條規定該法制定目的係為「保障著作人著作權益
    ，調和社會公共利益，促進國家文化發展」之故，是為調和社會公共利益，若精
    神作用程度甚低之作品，因不具有原創性，即非著作權法所稱之著作，不應受該
    法之保護，以避免使著作權法之保護範圍過於浮濫，致社會上一般人民於從事文
    化有關之活動時動輒得咎。次按著作權法所保護者係作品之表現形式，而所謂「
    表現形式」即作品內構想（idea）與事實（fact）、所用之語言（language）、
    闡發（development)、處理（treatment）、安排（arrangement）及其順序（
    sequence），構想與事實本身則非著作權法保護之對象，故對某種吾人所共知之
    實物所為之單純描繪，因其表達方式有限，應認不具有原創性，亦不受著作權法
    保護。依告訴人所登記之「海浪錶圖」原件圖樣觀之，其圖樣係以圓形錶面上之
    中央畫圓，四周標以時間刻度，另在該中央畫圓裡有參差之波紋，而該參差波紋
    於一般繪圖時，均係以波紋表現海浪，則以一畫圓結合波紋實難認有何足以表達
    作者之個性與獨特性可言。況海浪之表達方式本屬有限，苟若認前開圖樣應予著
    作權法之保護，則嗣後所有繪製海浪之圖案均將侵害告訴人之著作權，其不合理
    之處可見一斑，益徵前開美術著作內容並非著作權法保護之對象灼然至明。且經
    本院調扣案之手錶當庭勘驗結果：扣案手錶之錶面的圖案，就十二點鐘的位置是
    皇冠的圖形，告訴人所提出之著作十二點鐘位置並無皇冠圖樣，再扣案手錶中間
    圓形部位有海浪的圖樣，然上面海浪的波浪整齊一致，與告訴人所提出的著作權
    原件上海浪參差波濤的形狀不同，另外在扣案的手錶中央圓形上部的部位亦標有
    ＲＯＬＥＸ，ＧＥＮＥＶＥ，正下方標有ＪＥＬＬＩＮＩ的字樣，亦與告訴人所
    提出的著作權原件不同，有本院勘驗筆錄在卷可參。綜上所述，「海浪錶圖」圖
    樣雖經內政部著作權委員會為著作權登記，惟前開著作因不具有原創性，非屬著
    作權法保護之對象，且本件被告戊○○所持有之而遭扣案之手錶之錶面圖案亦與
    告訴人所主張之圖樣不同，此外本院復查無其他任何積極證據足認被告二人有何
    違反著作權法之犯行，揆諸首揭法條及判例意旨，不能證明被告二人犯罪，依法
    自應為被告等無罪之諭知。
據上論斷，應依刑事訴訟法第三百零一條第一項，判決如主文。
中      華      民      國    九十二    年      六      月     十八     日
                                     臺灣臺中地方法院刑事第六庭
                                         法  官  劉麗瑛
右正本證明與原本無異。
如不服本判決，應於送達後十日內向本院提出上訴狀（須附繕本），上訴於臺灣高等
法院臺中分院。
                                         書記官
中      華      民      國    九十二    年      六      月     十八     日


司法院資訊處製作；財團法人民間司法改革基金會備份。
